【裁判字號】    92,家上,175
【裁判日期】    920902
【裁判案由】    離婚
【裁判全文】
臺灣高等法院民事判決                            九十二年度家上字第一七五號
    上  訴  人  乙○○
    被上訴人    甲○○
右當事人間請求離婚事件，上訴人對於中華民國九十二年三月二十八日台灣新竹地方
法院九十一年度婚字第四六五號第一審判決提起上訴，及為訴之追加，本院判決如左
：
    主      文
原判決廢棄。
確認兩造間婚姻關係不存在。
第一、二審訴訟費用由被上訴人負擔。
    事      實
甲、上訴人方面：
一、聲明：（一）先位部分：如主文第一、二項所示。（二）備位部分：(1)原判決廢
    棄。(2)准兩造離婚。(3)兩造所生子女胡慧婷、胡凱裕權利之行使或負擔，由上訴
    人任之。
二、陳述：除與原判決記載相同者茲以引用外，並補稱略以：
（一）兩造曾於民國七十四年二月九日結婚，並育有子女胡慧婷（七十七年年六月一
      日生）、胡凱裕（八十年十月二十二日生），因兩造個性不合，遂於八十七年
      九月七日協議離婚，並辦理離婚登記。但被上訴人心生悔意，於離婚後仍常回
      家，並要求伊給予兩名子女一個完整家庭，伊乃同意予被上訴人一個回家團員
      機會，惟兩造僅於九十年八月一日簽訂結婚證書，並於同年月十日至戶政機關
      辦理結婚登記，並未舉行任何結婚公開儀式，足證，兩造間婚姻關係不存在，
      爰依法追加起訴，訴請確認如主文第二項所示。
（二）又若認兩造婚姻關係存在，則因兩造對於子女管教問題、金錢管理及價值觀念
      認知差距等問題，兩造實在是無法再共同生活，且被上訴人常離家不在，家庭
      感情基礎業已不存在，實無法維持婚姻，爰依民法第一千零五十二條第二項規
      定，請求判准兩造離婚，並將兩造所生子女之監護權交由伊行使。
三、證據：除援用原審所提出證據外，並補提
    等件為證，並聲請訊問證人彭徐洲、胡慧婷、胡凱裕。
乙、被上訴人方面：
    未於言詞辯論期日到場，亦未提出任何書狀為聲明或陳述。
    理    由
一、本件被上訴人經合法通知後，無正當理由而未於言詞辯論期日到場，核無民事訴
    訟法第三百八十六條所列各款情形，爰依到場上訴人之聲請，准其一造辯論而為
    判決。
二、按婚姻無效、確認婚姻成立或不成立、撤銷婚姻、離婚或夫妻同居之訴，得合併
    提起，或於第一審或第二審言詞辯論終結前，為訴之變更、追加或提起反訴，民
    事訴訟法第五百七十二條第一項定有明文。經查，上訴人於原審起訴本請求離婚
    ，於提起上訴時，追加先位之訴確認兩造間婚姻關係不存在，核與上開規定並無
    不合，應予准許，合先陳明。
三、上訴人起訴及追加之訴主張：（一）兩造曾於七十四年二月九日結婚，並育有子
    造個性不合，遂於八十七年九月七日協議離婚，並辦理離婚登記。但被上訴人心
    生悔意，於離婚後仍常回家，並要求伊給予兩名子女一個完整家庭，伊乃同意予
    被上訴人一個回家團員機會，惟兩造僅於九十年八月一日簽訂結婚證書，並於同
    年月十日至戶政機關辦理結婚登記，並未舉行任何公開儀式，爰追加先位起訴，
    求為判決確認兩造間婚姻關係不存在。（二）又若認兩造婚姻關係存在，則因兩
    造對於子女管教問題、金錢管理及價值觀念認知差距等問題，兩造實在是無法再
    共同生活，且被上訴人常離家不在，家庭感情基礎業已不存在，實無法維持婚姻
    ，爰依民法第一千零五十二條第二項規定，備位訴請判准兩造離婚，並將兩造所
    生子女之監護權交由伊行使等語。
四、被上訴人則以：兩造於婚姻關係存續中，雖有意見不同之處，但尚未達重大事由
    難以維持婚姻之程度云云，資為抗辯。
五、按經依
    明文。但雖有
    婚儀式時，則婚姻即屬於無效，此觀民法第九百八十二條第一項規定自明。查兩
    造雖於九十年八月十日至戶政事務所辦理結婚登記，業據提出
    書等件為證（見本院卷一五至一七頁），但上訴人主張兩造自八十七年九月七日
    離婚後至九十年八月十日辦理結婚登記時止，均未舉行任何結婚公開儀式等情，
    業經證人（即結婚證書上所載證婚人）彭徐洲到庭證稱：「（法官問：提示結婚
    證書彭徐洲是否你本人簽名？（本院卷十六頁）為何在結婚證書上簽名？）是我
    簽名的。上訴人到我家跟我說被上訴人想再與上訴人復合，所以拿結婚證書要請
    我在上面簽名，他拿結婚證書給我簽名叫我擔任他們的證婚人。我知道兩造之前
    有離婚的事，我想他們復合是好事，所以我才擔任他們的證婚人，我與上訴人住
    在附近，他們有無舉行公開儀式，我不確定，但他找我在結婚證書上簽名後，他
    們並沒有請客，我沒有喝過他們的喜酒，結婚證書上所載的九十年八月一日應該
    沒有舉行公開儀式，因為他是當天晚上到我家找我簽名的。」等語（見本院卷三
    三頁），核予兩造所生之女胡慧婷證稱：「（法官問：目前讀幾年級？知悉父母
    離婚？）我目前要升高一，我知道我父母親八十七年離婚的事。（法官問：父母
    離異後有無舉行公開儀式？）沒有。因為我媽媽從離婚以後，回來又走，所以我
    也弄不清楚他們是什麼時候去辦理結婚登記，因為我父母從離婚以後，沒有舉行
    過任何公開儀式，我也不知道他們再去辦理結婚登記，我父母從離婚以後，媽媽
    回來後，他們從沒有舉行任何結婚儀式或公開宴客，所以我不知道他們又辦理結
    婚登記的事。」兩造之子胡凱裕證述：「（法官問：你讀幾年級？知悉父母離婚
    ？）我現在要升國小六年級。我知道我父母八十七年離婚的事。（法官問：你父
    母離婚後有無舉行公開儀式再結婚？）我不知道，因為他們沒有舉行公開儀式，
    我媽媽九十年回來以後，沒有與我爸爸穿新郎、新娘的衣服舉行公開儀式宴客，
    我不知道我爸爸、媽媽再舉行結婚的事。（法官問：你爸爸、媽媽有無宴客告訴
    別人說他們現在要再結婚？）沒有，他們從來沒有公開宴客過，所以我不知道他
    們再結婚的事。」等語相符（見本院卷三四、三五頁），足證，兩造自八十七年
    九月七日離婚後，至九十年八月十日為再次結婚登記時止，均未舉行任何結婚公
    開儀式至明。是上訴人上開主張，堪以採信為真。揆諸上揭說明，兩造雖於九十
    年八月十日辦理結婚登記，但既未舉行任何結婚公開儀式，自不具備結婚成立要
    件，是兩造婚姻關係即屬不存在。
六、綜上所述，上訴人主張兩造自八十七年九月七日離婚後，至九十年八月十日為再
    次結婚登記時止，均未舉行任何之公開結婚儀式為可採。從而，上訴人追加先位
    之訴，依據民事訴訟法第五百七十二條第一項規定，訴請確認兩造間婚姻關係不
    存在，於法有據，應予准許。原審為上訴人敗訴之判決，尚有未洽。上訴意旨指
    摘原判決不當，求予廢棄改判，為有理由。爰由本院予以廢棄改判，如主文第二
    項所示。又上訴人先位之訴（即確認兩造婚姻關係不存在）既為有理由，已如前
    述，則伊備位之訴（即訴請離婚部分），本院自無庸加以審理，附此敘明。
七、據上論結，本件上訴為有理由，依民事訴訟法第四百六十三條、第三百八十五條
    第一項前段、第四百五十條、第七十八條，判決如主文。
中      華      民      國    九十二    年      九      月     二      日
                                民事第六庭
                                    審判長法  官  蔡    燉
                                          法  官  俞  慧  君
                                          法  官  楊  絮  雲
右正本係照原本作成。
如不服本判決，應於收受送達後二十日內向本院提出上訴書狀，其未表明上訴理由者
，應於提出上訴後二十日內向本院補提理由書狀（均須按他造當事人之人數附繕本）
上訴時應提出委任律師或具有律師資格之人之委任狀；委任有律師資格者，另應附具
律師資格證書及釋明委任人與受任人有民事訴訟法第四百六十六條之一第一項但書或
第二項（詳附註）所定關係之釋明文書影本。
中      華      民      國    九十二    年      九      月     二      日
                                          書記官  王  秀  雲
附註：
民事訴訟法第四百六十六條之一（第一項、第二項）：
對於第二審判決上訴，上訴人應委任律師為訴訟代理人。但上訴人或其他法定代理人
具有律師資格者，不在此限。
上訴人之配偶、三親等內之血親、二親等內之姻親，或上訴人為法人、中央或地方機
關時，其所屬專任人員具有律師資格並經法院認為適當者，亦得為第三審訴訟代理人
。


司法院資訊處製作；財團法人民間司法改革基金會備份。
